【裁判字號】    95,訴,125
【裁判日期】    950518
【裁判案由】    建築法
【裁判全文】
臺中高等行政法院判決
                                     95年度訴字第00125號
                              .
原      告  甲○
被      告  臺中縣政府
代  表  人  乙○○
訴訟代理人  丙○○
上列當事人間因建築法事件，原告不服內政部中華民國95年1月
42日台內訴字第0950008586號訴願決定，提起行政訴訟。本院判
決如下︰
    主  文
訴願決定及原處分均撤銷。
訴訟費用由被告負擔。
    事  實
一、事實概要：
    緣原告將其所有位於國道一號184K+820M北上側路權外10公
    尺處之臺中縣烏日鄉○○段29地號土地（以下稱系爭土地）
    提供欣典廣告有限公司（以下稱欣典公司）設置大型（T型
    鐵柱）廣告物，經交通部臺灣區○道○○○路局中區工程處
    （下稱國公局中區工程處）於民國（以下同）94年2月1日查
    獲，該工程處乃以94年2月2日中工斗字第0940001346號函請
    被告本於建築、廣告物主管機關權責依法處理。被告認欣典
    公司於高速公路兩側禁建範圍內擅自樹立廣告，已違反建築
    法第97條之3規定，依同法第95條之3規定以94年6月13日府
    工使字第00000000001號函檢附第0000000000號行政處分書
    處欣典公司新臺幣（以下同）4萬元罰鍰，限於20日內自行
    拆除所樹立廣告物，屆期仍未自行拆除者，連續處罰，並以
    副本通知原告。嗣經被告會同交通部臺灣區○道○○○路局
    中區工程處人員於94年7月12日赴實地再次勘查，發現系爭
    土地上設置之大型（T型鐵柱）廣告物仍未拆除，再次函移
    被告處理，被告乃以94年7月21日府工使字第09401940131號
    行政處分書處欣典公司8萬元罰鍰，限於20日內自行拆除所
    樹立廣告物，並以同日府工使字第09401940132號行政處分
    書處原告4萬元罰鍰，限於20內日自行拆除所樹立廣告物。
    嗣國道中區工程處於94年10月19日再次勘查，系爭土地上設
    置之大型（T型鐵柱）廣告物仍未拆除，復行移送被告處理
    ，被告則以94年11月2日府工使字第09402917582號函檢送同
    文號處分書，處原告新臺幣8萬元整罰鍰，限於20內日自行
    拆除所樹立廣告物，原告對前案被處罰鍰4萬元部分已另案
    提起行政救濟，就後案被處罰鍰8萬元部分，經向內政部提
    起訴願，遭駁回後，提起本件行政訴訟。
二、兩造聲明：
    (一)原告聲明求判決：原告未於言詞辯論期日到場，據其起訴
      狀陳稱：
      1.訴願決定及原處分均撤銷。
      2.訴訟費用由被告負擔。
    (二)被告聲明求為判決：
      1.原告之訴駁回。
      2.訴訟費用由原告負擔。
三、兩造之陳述：
    (一)原告部分：原告未於言詞辯論期日到場，據其起訴狀陳稱
      ：
      1.被告以原告違反建築法第97條之3第2項之規定，依同法
        第95條之3對原告科以罰鍰處分。
      2.然查，原告雖為系爭土地土地所有權人，但系爭土地早
        已於89年7月將土地出租，出租後之土地原告既無使用
        權也無管理之權責，廣告物更非原告樹立，何有處罰地
        主之理？本件應無處罰依據，請判決撤銷原處分及訴願
        決定等語。
    (二)被告部分：
      1.原告所有土地供欣典公司違法於國道高速公路1號北上
        側184K+820M路權外10公尺處（座落烏日鄉○○段0000-
        0000地號）樹立廣告（設置型式：T型鐵柱），經交通
        部臺灣區○道○○○路局中區工程處以94年2月2日中工
        斗字第0940001346號函檢送查報表（載明查報日期為94
        年2月1日）、照片等資料，函請被告依建築法第95條之
        3規定辦理。被告遂以94年6月13日府工使字第09401223
        87號行政處分書，處廣告物設置人「欣典公司」罰鍰4
        萬元整，並限於20日內自行拆除所樹立廣告物，屆期仍
        未自行拆除者，連續處罰，同時以副本副知土地所有權
        人（即本件原告），並於94年6月15日送達欣典公司代
        表人－陳文益及土地所有權人－甲○在案。
      2.被告於94年7月12日會同交通部臺灣區○道○○○路局
        中區工程處斗南工務段前往勘察，該廣告物仍未拆除，
        被告以94年7月21日府工使字第09401940131號行政處分
        書處廣告物設置人-「欣典公司」罰鍰8萬元整，並另以
        94年7月21日府工使字第09401940132號行政處分書（94
        年7月25日送達）處原告罰鍰4萬元整，並限於20日內自
        行拆除所樹立廣告物，屆期仍未自行拆除者，連續處罰
        。惟交通部國道中區工程處於94年10月19日再次前往勘
        查，系爭土地上設置之大型（T型鐵柱）廣告物仍未拆
        除，乃函請被告依法辦理，被告遂以94年11月2日府工
        使字第09402917582號處分書，依建築法第95條之3估定
        ，裁處原告新臺幣8萬元整罰鍰，限於20日內自行拆除
        所樹立廣告物。原告不服前開處分，提起訴願，經內政
        部訴願審議委員會於95年1月24日作成台內訴字第09500
        08586號訴願決定書，為訴願駁回之決定。
      3.按「公路主管機關為維護公路路基、行車安全及沿途景
        觀，得會同當地直轄市、縣 （市○○○於○路兩側勘定
        範圍，公告禁止或限制公、私有廣告物及其他建築物之
        設置或建築，不受相關土地使用管制法令規定之限制。
        」「前2項禁建、限建範圍、劃設程序、管理及補償等
        事項之辦法，由交通部會同內政部定之。」「高速公路
        兩側禁止設置樹立廣告之範圍，除左列路段為路權邊界
        外50公尺以內地區○○○路權邊界外200公尺以內地區
        為限：一、銜接國際機場之高速公路，自機場銜接處起
        3公里內之路段。二、與地方道路銜接之交流道路段。
        三、與省道或縣道立體交會之高速公路路段。四、毗鄰
        工業區○○○○路路段。」「本法所稱建築物，為定著
        於土地上或地面下具有頂蓋、樑柱或牆壁，供個人或公
        眾使用之構造物或雜項工作物。」「本法所稱雜項工作
        物，為營業爐、水塔、瞭望臺、招牌廣告、樹立廣告、
        散裝倉、廣播塔、煙囪、圍牆、機械遊樂設施、游泳池
        、地下儲藏庫、建築所需駁崁、挖填土石方等工程及建
        築物興建完成後增設之中央系統空氣調節設備、昇降設
        備、機械停車設備、防空避難設備、污物處理設施等。
        」「建築物非經申請直轄市、縣（市）（局）主管建築
        機關之審查許可並發給執照，不得擅自建造或使用或拆
        除。」「本法修正施行後，違反第97條之3第2項規定，
        未申請審查許可，擅自設置招牌廣告或樹立廣告者，處
        建築物所有權人、土地所有權人或使用人4萬元以上20
        萬元以下罰鍰，並限期改善或補辦手續，屆期仍未改善
        或補辦手續者，得連續處罰。必要時，得命其限期自行
        拆除其招牌廣告或樹立廣告。」「招牌廣告及樹立廣告
        之設置，應向直轄市、縣（市）主管建築機關申請審查
        許可，直轄市、縣（市）主管建築機關得委託相關專業
        團體審查，其審查費用由申請人負擔。」分別為公路法
        第59條第1項第3項、公路兩側公私有建築物與廣告物禁
        建限建辦法第3條第3項及建築法第4條、第7條、第25
        條、第95條之3、第97條之3第2項所規定。
      4.查建築法第97條之3第2項規定，樹立廣告無論是否達一
        定規模以上或以下皆應依前開規定向被告申請審查許可
        。原告將其所有土地供欣典公司違法於國道高速公路1
        號南下側184K+820M路權外10公尺處（座落烏日鄉○○
        段0000-0000地號）樹立廣告，足以影響行車安全及有
        礙景觀，且該樹立廣告已違反公路兩側公私有建築物與
        廣告物禁建限建辦法第3條第3項規定而為實質違規樹立
        廣告行為，已不能補辦任何手續而變更為合法，土地所
        有權人對其土地負有管理維護合法利用之義務。
      5.原告雖訴稱：「‧‧‧原告雖為土地所有權人，但早已
        於89年7月將土地出租，出租後之土地原告既無使用權
        也無管理之權責，‧‧‧。」云云，依建築法第95條之
        3規定，違反第97條之3第2項，未申請審查許可，擅自
        設置招牌廣告或樹立廣告者，處建築物所有權人、土地
        所有權人或使用人4萬元以上20萬元以下罰鍰，並限期
        改善或補辦手續，屆期仍未改善或補辦手續者，得連續
        處罰。必要時，得命其限期自行拆除其招牌廣告或樹立
        廣告。本件原告（土地所有權人）及樹立廣告所有權人
        「欣典公司」皆違反本規定，所為處分適用法令依據並
        無不符，請原告駁回之訴云云。
    理  由
一、本件原告經合法通知無正當理由未於言詞辯論期日到場，查
    無民事訴訟法第386條各款所定情事，爰准被告聲請由其一
    造辯論為判決，合先敘明。
二、本件原處分係以被告為土地所有人，將其所有系爭土地出租
    與欣典公司，欣典公司未經申請許可，在國道一號184K+820
    M北上側路權外10公尺處之系爭土地上，設置大型（T型鐵柱
    ）廣告物，違反建築法第97條之3規定，經依同法第95條之3
    規定處罰鍰4萬元，並限於20日內自行拆除所樹立廣告物，
    而被告未依限拆除為由，再予科處罰鍰8萬元。惟查「依84
    年8月2日修正公布之建築法第90條第1項（相當於現行建築
    法第91條第1項第1款）之規定，對於違反同法第73條後段（
    相當於現行建築法第73條第2項）規定擅自變更使用者，其
    處罰之對象為建築物所有權人或使用人。建築主管機關究應
    對建築物所有權人或使用人處罰，應就其查獲建築物違規使
    用之實際情況，於符合建築法之立法目的為必要裁量，並非
    容許建築主管機關恣意選擇處罰之對象，擇一處罰，或兩者
    皆予處罰。又行政罰係處罰行為人為原則，處罰行為人以外
    之人則屬例外。建築主管機關如對行為人處罰，已足達成行
    政目的時，即不得對建築物所有權人處罰。於本題情形，擅
    自變更使用者為乙號，如建築主管機關已對乙處罰，並已足
    達成行政目的時，即不得對甲處罰。」業經最高行政法院於
    95 年1月份庭長法官聯席會議作成決議可資參照。上開決議
    雖係針對建築法第91條違反同法第73條第2項之處罰所為之
    闡釋，惟本件同屬建築法對違法行為之處罰對象包括建築物
    所有權人、土地所有權人或使用人時，應以何者為處罰對象
    ？可否同時對建築物所有權人、土地所有權人或使用人為處
    罰？之爭議，故上開決議之見解，自可供本件之參酌。
三、經查，本件原告雖為系爭土地土地所有權人，但原告已於89
    年7月將系爭土地出租於欣典公司，此有原告提出其與欣典
    公司代表人陳文益所訂之戶外廣告看板用地契約書附卷可稽
    。建築法第95條之3對於違反同法第97條之3規定，未申請審
    查許可，擅自設置招牌廣告或樹立廣告者，其處罰之對象固
    然包括建築物所有權人、土地所有權人或使用人。核諸上開
    最高行政法院決議文之意旨，建築主管機關究應對建築物所
    有權人、土地人所有權人或使用人處罰，應就其查獲建築物
    違規使用之實際情況，於符合建築法之立法目的為必要裁量
    ，並非容許建築主管機關恣意選擇處罰之對象，擇一處罰，
    或兩者皆予處罰。又行政罰係處罰行為人為原則，處罰行為
    人以外之人則屬例外。建築主管機關如對行為人處罰，已足
    達成行政目的時，即不得對土地所有權人處罰。本件被告對
    於欣典公司於系爭土地設置大型（T型鐵柱）廣告物之違法
    事實，已於94年6月13日以府工使字第0000000000號行政處
    分書，處廣告物設置人「欣典公司」罰鍰4萬元整，並限於
    20日內自行拆除所樹立廣告物，屆期仍未自行拆除者，連續
    處罰，嗣欣典公司未依限拆除，被告復於94年7月21日以府
    工使字第09401940131號處分書處欣典公司罰鍰8萬元，並限
    該公司於20日內自行衛拆除所樹立之廣告物，此有上開二處
    分書影本附在原處分卷可稽。足徵本件違法行為人既為欣典
    公司，並經被告處罰及連續罰在案，被告復對土地所有權人
    為處罰，核無必要，且原告為出租行為時，建築法第97條之
    3 及第953條之3，均尚未有上開限制及處罰之規定，原處分
    對原告所為處罰，於法自有未合，訴願決定未予糾正，亦有
    未洽，原告訴請撤銷，為有理由，均應准許，爰由本院將原
    處分及訴願決定均予撤銷。
據上論結，本件原告之訴為有理由，依行政訴訟法第195條第1項
前段、第98條第3項前段、第218條、民事訴訟法第385條第1項，
判決如主文。
中    華    民    國    95    年    5    月    18    日
                 第二庭審判長法  官  王  德  麟
                             法  官  莊  金  昌
                             法  官  林  金  本
以上正本證明與原本無異。
如不服本判決，應於判決送達後20日內向本院提出上訴書狀，其
未表明上訴理由者，應於提起上訴後20日內向本院提出上訴理由
書（須依對造人數附具繕本）；如於本判決宣示或公告後送達前
提起上訴者，應於判決送達後20日內補提上訴理由書（須附繕本
）。未表明上訴理由者，逕以裁定駁回。
提起上訴應預繳送達用雙掛號郵票390元（34元及5元郵票各10份
)。
中    華    民    國    95    年    5    月    22     日
                              書記官  林  淑  雯


司法院資訊處製作；財團法人民間司法改革基金會備份。
